【裁判字號】    97,訴,1626
【裁判日期】    980730
【裁判案由】    損害賠償
【裁判全文】
臺灣板橋地方法院民事判決              97年度訴字第1626號
原      告  美商樂思化學有限公司臺灣分公司
法定代理人  丙○○
訴訟代理人  邱天一律師
            簡良夙律師
被      告  乙○○
            甲○○○
前列二人共同
訴訟代理人  楊明廣律師
上列當事人間請求損害賠償事件，經本院於民國98年4 月14日言
詞辯論終結，判決如下：
    主  文
被告乙○○應給付原告新台幣伍佰拾壹萬伍仟肆佰陸拾肆元即
自民國九十七年八月五日起至清償日止，按年息百分之五計算之
利息；被告甲○○○應就上開被告乙○○應給付金額中之新台幣
貳佰拾壹萬伍仟肆佰陸拾肆元及自民國九十七年八月五日起至
清償日止，按年息百分之五計算之利息部分，與被告乙○○負連
帶給付責任。
訴訟費用由被告乙○○、甲○○○連帶負擔十分之七，餘由被告
乙○○負擔。
本判決第一項於原告以新台幣壹佰柒拾捌萬元為被告乙○○供擔
保後、以新台幣柒拾捌萬元為被告甲○○○供擔保後，得假執行
；但如被告乙○○以新台幣伍佰拾壹萬伍仟肆佰陸拾肆元、被
告甲○○○以貳佰拾壹萬伍仟肆佰陸拾肆元，為原告預供擔保
後，得免為假執行。
    事實及理由
壹、程序方面：
一、原告起訴後法定代理人變更為丙○○，並經丙○○聲明承受
    訴訟，經核尚無不合，應予准許。
二、按訴狀送達後，原告不得將原訴變更或追加他訴，但請求之
    基礎事實同一者，不在此限。民事訴訟法第255 條第1 項但
    書第2 款定有明文。原告本基於侵權行為法律關係請求，嗣
    追加民法第226 條債務不履行法律關係及不當得利法律關係
    ，暨嗣追加民法第242 條備位之訴，被告雖表示不同意，惟
    原告訴之追加經核與上開規定相符，應予准許。
貳、原告主張：
  一先位之訴部分：
  (一)緣被告乙○○之妻即訴外人姚曼菁於民國89年間為原告公司
    財務及行政經理，竟意圖為自己不法之所有，自90年間起至
    94年間止，姚曼菁利用職務上機會將下列款項予以侵占入己
    ：姚曼菁先以浮報或虛增支應之費用，列「預付費用」，或
    「減少銀行存款」等會計項目，並經蔡榮譽同意後，領取現
    金，而侵占其所虛偽之金額部分，後再以其所收集或其個人
    收取之統一發票、收據，連同廠商所開立之收據，繳予不知
    情之原告會計職員，指示製作傳票，核銷之前所列之「費用
    」、「預付費用」、「減少現金」、「減少銀行存款」等前
    列之會計科目，以此方式，計侵占原告約新台幣（下同）3,
    000 餘萬元，業經台灣桃園地方法院檢察署以96年度偵字第
    5389號提起公訴在案。原告對於姚曼菁前開不法行為，另於
    95年間向台灣桃園地方法院民事庭起訴，由該院以95年度重
    訴字第153 號審理，並於98年6 月10日判命姚曼菁應給付原
    告28,858,015元，是原告對於姚曼菁有28,858,015元之債權
    存在。然被告乙○○為協助其妻姚曼菁逃避對原告之民事賠
    償責任，竟於95年2 月24日以夫妻贈與為登記原因之方式，
    將原登記於姚曼菁名下之台北縣板橋市江子翠對第三崁子段
    第127 、127-2 、127-3 地號及其上建物（下稱系爭房地）
    ，無償移轉登記予被告乙○○名下。就前開無償移轉行為，
    經原告依法起訴請求撤銷，業經鈞院95年度訴字第2016號判
    決原告勝訴在案，被告乙○○、姚曼菁不服提起上訴，復經
    台灣高等法院於97年2 月5 日以96年度上字第533 號民事判
    決駁回上訴，嗣經最高法院97年7 月25日以97年度台上字第
    1596號裁定駁回被告乙○○、姚曼菁之上訴，而告確定（下
    稱前案）。原告雖取得前開撤銷系爭房地贈與勝訴確定判決
    ，惟被告乙○○與其妻姚曼菁故意自96年4 月間起開始拒絕
    清償渠等積欠遠東銀行股份有限公司（下稱遠東商銀）貸款
    本息，致前開轉移於被告乙○○名下之系爭房地遭遠東商銀
    聲請拍賣，業經鈞院執行處（執行案號：96年執字第5777 1
    號）於97年3 月6 日拍定予第三人，致原告對姚曼菁之債權
    已無實現可能。被告乙○○上開為協助其妻姚曼菁脫產，將
    姚曼菁名下系爭房地以贈與為原因移轉登記予渠名下，乃故
    意侵害原告對姚曼菁28,858,015元之債權；又被告乙○○為
    避免系爭房地遭法院撤銷贈與後將回復於姚曼菁名下，恐原
    告對姚曼菁之系爭房地追償，被告乙○○竟故意拒不清償對
    遠東商銀之債務，致系爭房地遭遠東商銀聲請法院拍賣拍定
    予第三人，亦屬故意侵害原告對於姚曼菁之債權之行為，故
    被告乙○○對原告應負民法第184 條第1 項後段之故意以背
    於善良風俗之方法加損害於他人之侵權行為損害賠償責任。
  (二)被告乙○○與姚曼菁間之系爭房地贈與行為既經法院撤銷確
    定，被告乙○○受贈與所得之利益，即系爭房地拍定後扣除
    增值稅、房屋稅、執行費及遠東商銀分配款後之拍賣餘款共
    計5,315,465 元，原告得依民法第244 條第4 項請求贈與行
    為受益人即被告乙○○返還所受利益。又系爭房地贈與行為
    業經法院撤銷確定，被告乙○○受領拍賣餘款，顯已無法律
    上之原因，並致原告受有債權無法受償之損害，原告亦得依
    不當得利法律關係，請求被告乙○○返還該利益。
  (三)系爭房地之贈與行為經法院撤銷確定，被告乙○○應將系爭
    房地贈與登記塗銷，然系爭房地因被告乙○○拒不清償其對
    遠東商銀之抵押貸款，致系爭房地業經拍定予第三人，被告
    乙○○已無給付之可能，乃屬可歸責於被告乙○○之事由，
    致給付不能，依民法第226 條規定，被告乙○○應對原告負
    債務不履行損害賠償責任。
  (四)被告甲○○○明知前開事實，且明知其與被告乙○○間並無
    任何債權債務關係存在，竟與被告乙○○為通謀虛偽意思表
    示，共同製作虛偽債權6,123,000 元，於系爭房地於拍定後
    之97年3 月6 日向執行法院聲明參與分配，執行法院據其聲
    請製作分配表，被告甲○○○將分得分配款2,315,464 元，
    以上開背於善良風俗之方法，妨礙原告之前開債權，故被告
    甲○○○就分配款2,315,464 元部分，應與被告乙○○負共
    同侵權行為連帶損害賠償之責。又被告甲○○○將分得分配
    款2,315,464 元，為無法律上原因而受有利益，致原告受有
    損害，原告亦得依不當得利法律關係請求返還。
  (五)對被告答辯之陳述：
    1.被告乙○○是否有出資購買系爭房地乙節，業於已確定之
      前案中查明，被告乙○○無法證明渠係有出資取得系爭不
      動產，有前案第一、二審確定判決可稽。被告乙○○亦自
      承其與配偶姚曼菁於94年1 月5 日及94年3 月1 日向遠東
      商銀分別借貸150 萬元及200 萬元，交由姚曼菁還給原告
      ，足證被告乙○○確知悉姚曼菁對外有積欠鉅額債務，否
      則豈可能須向銀行貸款數百萬元？被告乙○○豈可能未向
      配偶姚曼菁追問查明借貸數百萬元之目的，即輕言擔任共
      同借款人而揹負數百萬元之借貸責任？足證被告乙○○於
      94年間即早已知悉姚曼菁對外有積欠鉅額債務之事實。其
      次，原告於95年3 月間開始調查姚曼菁侵占原告公司財產
      情事，有查核報告書可證，姚曼菁並於95年3 月間離職，
      而原登記於姚曼菁名下系爭房地即迅於95年3 月8 日移轉
      登記於被告乙○○名下，被告乙○○豈有可能不知悉姚曼
      菁對外積欠鉅額債務係與原告有關? 否則姚曼菁豈可能旋
      於95年3 月13日離職？足以證明被告乙○○為協助姚曼菁
      脫產而將系爭房地以贈與為原因移轉登記於自己名下，被
      告乙○○顯係故意侵害原告對於姚曼菁之債權。
    2.被告乙○○主張對姚曼菁有債權存在而行使抵銷權云云，
      惟被告乙○○因故意侵權行為應負損害賠償責任，依民法
      第339 條規定，不得行使抵銷權。且被告乙○○並不能證
      明渠對於姚曼菁有債權存在並已屆清償期。
    3.被告甲○○○分別於97年1 月30日及97年1 月31日以存摺
      提領紀錄為據，向台灣台北地方法院聲請核發支付命令，
      台灣台北地方法院並據以核發97年度促字第3883號及97年
      度促字第3911號支付命令，惟提領證明並不能證明被告乙○○有向被告甲○○○借款，退萬步言，倘若真有借款，
      則被告甲○○○明知被告乙○○尚有財產多筆，明明有清
      償能力，為何不直接請求乙○○清償，而須向法院聲請支
      付命令，再執之向法院聲請強制執行參與分配？退萬步言
      ，被告甲○○○本即可查封乙○○其餘財產完全受償，被
      告甲○○○為何不查封乙○○其他財產反而捨此便捷途徑
      ，而選擇聲明參與分配？被告甲○○○甚且無法完全受償
      。再者，原告與被告乙○○間前案第二審程序台灣高等法
      院於97年1 月15日辯論終結，於97年2 月5 日宣判，被告
      二人顯係恐懼系爭房地回復於姚曼菁名下而遭原告追償，
      故於97年1 月30日及97年1 月31日始向台灣台北地方法院
      聲請核發支付命令，被告甲○○○如有借款予乙○○，豈
      可能於97年1 月30日及97年1 月31日始向法院聲請核發支
      付命令，足證被告2 人確係故意妨礙原告之追償等語。
  二備位之訴部分：
    退步言之，前開不當得利之請求權人如為姚曼菁，則原告主
    張依據民法第242 條行使代位權，被告乙○○應給付姚曼菁
    如訴之聲明第一項所示金額及利息，由原告代位受領。被告
    甲○○○就前開給付金額中之2,315,464 元及自起訴狀繕本
    送達翌日起至清償日止，按年息5%計算之利息，與被告乙○○連帶給付予姚曼菁，由原告代位受領等語。
  三聲明請求：
  (一)先位聲明：
    1.被告乙○○應給付原告5,315,464 元及自起訴狀繕本送達
      翌日起至清償日止，按年息5%計算之利息。
    2.被告甲○○○就前項聲明其中2,315,464 元自起訴狀繕本
      送達翌日起至清償日止，按年息5%計算之利息與被告乙○○負連帶給付之責。
    3.願供擔保請准宣告假執行。
  (二)備位聲明：
    1.被告乙○○應給付訴外人姚曼菁5,315,464 元及自起訴狀
      繕本送達翌日起至清償日止，按年息5%計算之利息，由原
      告代位受領。
    2.被告甲○○○就前項聲明其中2,315,464 元及自起訴狀繕
      本送達翌日起至清償日止，按年息5%計算之利息，與被告
      乙○○連帶給付予姚曼菁，由原告代位受領。
    3.願供擔保請准宣告假執行。
參、被告均為答辯聲明：駁回原告之訴及假執行之聲請；如受不
    利判決，願供擔保請准宣告免為假執行。並辯以：
  一被告乙○○部分：
  (一)原告主張姚曼菁將系爭房地以無償贈與為原因移轉登記予被
    告乙○○乙節，惟無償行為之受益人並不當然為侵權行為人
    ，原告應就被告乙○○如何對原告為侵權行為之事實，負舉
    證責任。另造成原告損害者係姚曼菁之業務侵占行為，且原
    告所受損害之債權額於姚曼菁實施侵占行為時即已確定，假
    設果爾後被告乙○○協助姚曼菁脫產，亦不可能因此增加原
    告之損害額。退步言之，縱認被告乙○○受姚曼菁之贈與系
    爭房地屬侵權行為，法律效果應為回復原狀，而非被告乙○○應對於姚曼菁因業務侵占已造成原告之損害額負連帶賠償
    責任。被告乙○○無力清償對債權人遠東商銀之貸款，致遭
    債權人遠東商銀查封系爭房地並實施抵押權，何以會構成對
    原告實施侵權行為？退步言之，倘被告乙○○無法繳付遠東
    商銀貸款屬於侵權行為，則何以被告乙○○因此須就姚曼菁
    因業務侵占已造成原告之損害額負連帶賠償責任？
  (二)原告之債權係對訴外人姚曼菁，其對被告並無直接之債權存
    在，而鈞院執行案件之執行債務人係被告乙○○，並非姚曼
    菁。
  (三)民法第244 條第4 項規定之法律效果為回復原狀，則應回復
    為姚曼菁所有後，原告再持其對姚曼菁之執行名義對姚曼菁
    之財產執行，非由被告乙○○直接對原告給付，原告主張被
    告乙○○有債務不履行，實有重大誤解。而前案之第二審判
    決係97年2 月19日才判決，無論上訴第三審之結果如何，第
    二審判決至早則在上訴期間屆滿時（97年3 月10日）確定，
    而系爭房地於97年2 月18日即已拍定予第三人，是在前案形
    成之訴判決確定前，即被告乙○○依該前案判決應負擔之義
    務之前，系爭房地已遭拍賣，被告乙○○實無故意或過失不
    履行義務可言。
  (四)原告主張不當得利部分，被告乙○○縱獲有利益，所獲利益
    亦應返還姚曼菁，原告再持其對姚曼菁之執行名義對姚曼菁
    之財產執行，故與原告之受損間並無因果關係存在。又系爭
    房地之買賣價金係由被告乙○○所支付，且姚曼菁陸續清償
    原告136 萬元、260 萬元、450 萬元，其中部分還款來源係
    向被告乙○○所借，而被告乙○○又向被告甲○○○借款部
    分款項。被告乙○○對姚曼菁至少有300 萬元債權存在，如
    鈞院認原告主張不當得利請求權成立，則被告乙○○主張抵
    銷，經抵銷後已毋須返還姚曼菁。
  二被告甲○○○部分：
  (一)原告應就其主張被告甲○○○與被告乙○○間無債權存在，
    而通謀虛偽意思表示共同製作假債權之事實，負舉證責任。
    被告甲○○○非前案之當事人，無應受爭點效拘束之問題。
    而在鈞院96年執字第57771 號執行案件中，執行債務人為被
    告乙○○，並非姚曼菁，原告對被告乙○○實施債權額300
    萬元假扣押執行，而被告甲○○○係於拍定後才提出參與分
    配，亦僅能就分配餘額之2,315,464 元參與分配，並不影響
    原告之假扣押債權300 萬元分配額。且原告如對執行法院分
    配表有異議，理應提出分配表異議之訴，獲勝訴後，被告甲○○○之分配額即遭剔除，竟捨此而不為，況原告欲獲得分
    配亦須有執行名義，原告逕向被告甲○○○求償，非有理由
    。
  (二)被告甲○○○與被告乙○○間有下列債權債務關係：
    92年12月25日借與被告乙○○90萬元、93年3 月30日借與被
    告乙○○80萬元、93年5 月21日借與被告乙○○60萬元、93
    年7 月27日借與被告乙○○70萬元、93年11月3 日借與被告
    乙○○90萬元、93年12月30日借與被告乙○○88萬元、94年
    1 月3 日借與被告乙○○56萬元、94年3 月3 日借與被告乙○○783,000 元。
肆、兩造不爭執事項：
  一被告乙○○之配偶姚曼菁，於90年至94年間利用職務上之機
    會侵占原告公司款項，業經台灣桃園地方法院檢察署以96年
    度偵字第5389號偵查起訴，現由台灣桃園地方法院以該院97
    年重訴字第603 號刑事案件審理中，姚曼菁自認至少侵占原
    告公司款項2,600 餘萬元（見被告答辯(三)狀之不爭執事項及
    原告97年9 月17日民事爭點整理狀之不爭執事項）。
  二被告乙○○與訴外人姚曼菁為夫妻，被告甲○○○為被告乙○○之祖母。姚曼菁於95年2 月24日以夫妻贈與為登記原因
    ，將原登記於姚曼菁名下之系爭房地移轉登記予被告乙○○
    。
  三原告對被告乙○○及姚曼菁就系爭房地以夫妻贈與為原因之
    移轉登記訴請撤銷，經本院以95年度訴字第2016號判決原告
    勝訴，經姚曼菁、被告乙○○提出上訴，亦經台灣高等法院
    以96年度上字第533 號判決駁回上訴。姚曼菁、被告乙○○
    再上訴最高法院，業經最高法院於97年7 月25日以97年度台
    上字第1596號民事裁定以上訴不合法駁回上訴，而告確定。
  四系爭房地因共同借款人即被告乙○○與姚曼菁未繼續清償貸
    款，經抵押權人遠東商業銀行向本院執行處以96年執字第57
    771 號拍賣抵押物執行事件聲請拍賣，業於97年2 月18日拍
    定予第三人，拍賣得款12,001,000元，扣除增值稅、房屋稅
    、執行費及遠東商業銀行分配款後，拍賣餘款為5,315,465
    元。被告甲○○○於97年3 月6 日提出債權額6,123,000 元
    之97年促字第3883號、97年促字第3911號確定支付命令，向
    執行法院聲明參與分配，執行法院據以製作分配表，分配表
    記載被告甲○○○應受分配額為2,315,464 元。
伍、兩造爭執事項要點：
  一原告主張系爭房地因遭抵押權人遠東商銀聲請法院拍賣，並
    拍定予第三人，致前案判決雖原告勝訴確定，惟被告乙○○
    已無法塗銷上開所有權移轉登記塗銷以回復於姚曼菁名下，
    故其得逕依民法第244 條第4 項規定請求被告乙○○賠償，
    有無理由？
  二原告主張被告乙○○為協助姚曼菁脫產而為前開系爭房地之
    贈與及移轉登記行為，及嗣後故意不清償渠對遠東商銀之債
    務致系爭房地遭拍賣，均屬故意以背於善良風俗之方法，加
    損害於原告，依民法第184 條第1 項後段規定，請求被告乙○○負損害賠償責任，有無理由？又原告基於不當得利法律
    關係，請求被告乙○○返還不當得利，有無理由？如有理由
    ，原告得請求被告乙○○損害賠償或返還不當得利之金額應
    為若干？
  三原告主張被告乙○○、甲○○○通謀虛偽意思表示，共同製
    造假債權而由被告甲○○○持以向執行法院參與分配，致侵
    害原告對姚曼菁之債權，被告2 人係共同侵權行為，請求被
    告2 人就執行法院分配表分配予被告甲○○○之款項2,315,
    464 元部分，負連帶賠償責任，有無理由？
  四被告乙○○以其對姚曼菁至少有300 萬元債權存在為由，對
    原告主張抵銷，有無理由？
陸、按「債務人所為之無償行為，有害及債權者，債權人得聲請
    法院撤銷之。」、「債權人依第1 項或第2 項之規定聲請法
    院撤銷時，得並聲請命受益人或轉得人回復原狀。」，民法
    第244 條第1 項、第4 項本文定有明文。是債權人依該條第
    4 項規定聲請法院撤銷時，並得直接對受益人或轉得人請求
    「回復原狀」，亦即，回復為債務人所有之原狀。本件原告
    於前案中主張撤銷姚曼菁與被告乙○○間就系爭房地之上開
    贈與行為及所有權移轉登記行為，並聲請命被告乙○○應將
    系爭房地於95年3 月6 日以夫妻贈與為原因所為之所有權移
    轉登記予以塗銷，業經前案判決姚曼菁與被告乙○○間就系
    爭房地之上開贈與行為及所有權移轉登記行為均應予撤銷，
    及判命被告乙○○應將系爭房地於95年3 月6 日以夫妻贈與
    為原因所為之所有權移轉登記予以塗銷，業經確定。是被告
    乙○○依民法第244 條第4 項所負回復原狀之義務係將系爭
    房地於95年3 月6 日以夫妻贈與為原因所為之所有權移轉登
    記予以塗銷。至於系爭房地因嗣後遭抵押權人遠東商銀聲請
    法院拍賣，並拍定予第三人，致前案判決雖原告勝訴確定，
    惟被告乙○○已無法塗銷上開所有權移轉登記塗銷以回復於
    姚曼菁名下，然原告對於被告乙○○是否得基於其他法律關
    係請求被告乙○○賠償，為屬另一問題，然究非謂被告乙○○依民法第244 條第4 項所負回復原狀義務無法履行，原告
    即得直接對之請求損害賠償，是原告該部分主張，尚非可採
    。
柒、按因故意或過失，不法侵害他人之權利者，負損害賠償責任
    。故意以背於善良風俗之方法，加損害於他人者亦同。民法
    第184 條第1 項前段、後段定有明文。次按債務人於將受強
    制執行之際，以詐害行為將其所有不動產移轉登記與第三人
    ，使債權人之債權無法實現，如第三人知悉債權之存在及其
    侵害之事實，而與之合謀，難謂無故意不法侵害他人權利之
    情事，債權人似非不得依侵權行為之法則請求其賠償損害（
    最高法院87年度台上字第426 號裁判意旨可為參照）。本件
    原告主張被告乙○○為協助其妻姚曼菁脫產，將姚曼菁名下
    系爭房地以贈與為原因移轉登記予渠名下，乃故意侵害原告
    對姚曼菁3,000 餘萬元債權等語，為被告否認，並以上開情
    詞抗辯。經查：
  一原告主張被告乙○○之妻即訴外人姚曼菁於89年間為原告公
    司財務及行政經理，竟意圖為自己不法之所有，自90年間起
    至94年間止，姚曼菁利用職務上機會將下列款項予以侵占入
    己：姚曼菁先以浮報或虛增支應之費用，列「預付費用」，
    或「減少銀行存款」等會計項目，並經蔡榮譽同意後，領取
    現金，而侵占其所須為之金額部分，後再以其所收集或其個
    人收取之統一發票、收據，連同廠商所開立之收據，繳予不
    知情之原告會計職員，指示製作傳票，核銷之前所列之「費
    用」、「預付費用」、「減少現金」、「減少銀行存款」等
    前列之會計科目，以此方式，侵占原告款項，姚曼菁刑事案
    件部分，業經台灣桃園地方法院檢察署以96年度偵字第5389
    號起訴在案；另原告對於姚曼菁前開不法行為，於95年間向
    台灣桃園地方法院民事庭起訴，亦經該院於98年6 月10日以
    95年度重訴字第153 號民事判決判命姚曼菁應給付原告28,8
    58,015元，是原告對於姚曼菁有28,858,015元之債權存在等
    情，除有姚曼菁親自書立之自白書（附於前案卷內，經本院
    調閱該前案卷查閱屬實），及姚曼菁自認至少侵占原告公司
    款項2,600 餘萬元為被告所不爭執外，並有台灣桃園地方法
    院95年度重訴字第153 號民事判決1 份在卷可稽，原告主張
    其對姚曼菁有28,858,015元之債權存在，堪可憑採。
  二系爭房地係姚曼菁於93年7 月間向訴外人崔月美購買，姚曼
    菁復於95年3 月26日，以夫妻贈與為原因，將系爭房地移轉
    登記予被告乙○○，有不動產買賣契約書影本1 份、系爭不
    動產之土地及建物登記謄本在卷可稽（見前案第一審卷第35
    至42頁、84、85頁、高院卷一第161 、162 頁），原告主張
    姚曼菁與被告乙○○間係無償移轉系爭房地之所有權，為可
    憑採，並經前案判決認定確定在案，而前案判決撤銷姚曼菁
    與被告乙○○間之上開贈與行為及所有權移轉登記行為，暨
    判命被告乙○○應將系爭房地於95年3 月6 日以夫妻贈與為
    原因所為之所有權移轉登記予以塗銷確定。被告雖於本件中
    再執前案所抗辯之事由辯稱：購置系爭房地之第二次款213
    萬元，其中70萬元，係由被告乙○○向祖母即被告甲○○○
    支借，於同一日領取現金，連同姚曼菁自己準備之其他部分
    以「匯款」方式交付，第三次款300 萬元，則由被告乙○○
    之帳戶中提領，並於當日直接以姚曼菁名義匯款交付，另被
    告乙○○於93年11月3 日向被告甲○○○借貸90萬元，除自
    己留用20萬元外，其他70萬元於同日直接清償銀行貸款，是
    購置系爭房地之買賣價金多由被告乙○○支付，銀行貸款亦
    由被告乙○○負擔，被告乙○○自始為系爭房地之實質所有
    權人云云，固據提出被告乙○○、被告甲○○○之存摺明細
    各1 份、匯款單1 紙為證。惟被告乙○○上開抗辯，業經前
    案確定判決認定：「上訴人（即乙○○、姚曼菁，下同）雖
    抗辯：購置系爭不動產之第二次款213 萬元，其中70萬元，
    係由上訴人乙○○向祖母甲○○○支借，於同一日領取現金
    ，連同上訴人姚曼菁自己準備之其他部分以『匯款』方式交
    付，第三次款300 萬元，則由上訴人乙○○之帳戶中提領，
    並於當日直接以姚曼菁名義匯款交付，另上訴人乙○○於93
    年11月3 日（上訴人誤繕為30日）向祖母甲○○○借貸90萬
    元，除自己留用20萬元外，其他70萬元於同日直接清償銀行
    貸款，是購置系爭不動產之買賣價金多由上訴人乙○○支付
    ，銀行貸款亦由上訴人乙○○負擔，上訴人乙○○自始為系
    爭不動產之實質所有權人等語，固據提出上訴人乙○○與訴
    外人甲○○○之存摺明細各1 份、匯款單1 紙為證。惟按『
    夫妻未以契約訂立夫妻財產制者，除民法另有規定外，以法
    定財產制即聯合財產制為其夫妻財產制。又聯合財產制中，
    夫或妻於結婚時所有之財產，及婚姻關係存續中取得之財產
    ，為夫或妻之原有財產，各保有其所有權。此為74年6 月3
    日修正後之民法第1005條、第1017條第1 項分別所明定。是
    修正後之民法第1017條關於不動產所有權之歸屬，縱由夫出
    資而登記為妻之名義，仍應以登記為準，其登記有絕對之效
    力，在登記被塗銷前不能否認登記之公信力，如此夫妻財產
    制所有權之歸屬與物權變動之公示原則始得一致。』（最高
    法院93年度台上字第2652號判決意旨參照）。經查，上訴人
    所提出之300 萬元匯款單匯款人為上訴人姚曼菁，而非以上
    訴人乙○○之名義匯款，且上訴人亦自承上訴人姚曼菁向訴
    外人崔月美購買系爭房地總價為1250萬元，除貸款700 萬元
    外，餘為自備款，第二次款213 萬元，亦係由上訴人姚曼菁
    以「匯款」方式交付，足見購買系爭不動產之自備款大都以
    上訴人姚曼菁之名義匯款，而上訴人姚曼菁斯時任職於被上
    訴人公司（按即本件原告，下同），復書立系爭自白書自承
    虧空被上訴人公司款項，衡情應具資力支付系爭不動產價款
    。至上開存摺明細僅能證明甲○○○與上訴人乙○○之帳戶
    分別於93年7 月27日、93年11月3 日、93年8 月26日有提領
    現金70萬元、90萬元及轉帳300 萬元之交易紀錄，無法證明
    上訴人乙○○曾向其祖母甲○○○借貸140 萬元用以支付系
    爭房地價款或以其自有資金支付系爭房地價款之事實。又上
    訴人乙○○雖與上訴人姚曼菁同為向銀行貸款之共同借款人
    及銀行擔保本票之共同發票人，有增補條款契約書影本1 紙
    、本票1 紙在卷可佐，惟上訴人就其等所稱貸款本息皆係由
    上訴人乙○○繳付乙節，並未舉證以實其說，故上訴人抗辯
    系爭不動產之買賣價金與貸款多由其繳納云云，尚難率予採
    信。」，此有台灣高等法院96年度上字第533 號民事確定判
    決在卷足徵，業已認定姚曼菁與被告乙○○間係無償行為，
    被告乙○○上開抗辯為無可取。按「除別有規定外，確定之
    終局判決就經裁判之訴訟標的，有既判力。」民事訴訟法第
    400 條第1 項著有規定，是被告乙○○於本件再執為上開抗
    辯，非有理由。
  三系爭房地為姚曼菁所有，已如前述，且姚曼菁名下除系爭不
    動產外，別無其他不動產，此有前案第一審法院依職權調取
    之姚曼菁財產所得調件明細表1 份附於前案卷內可查。原告
    主張被告乙○○為協助其妻姚曼菁逃避對原告之民事賠償責
    任，竟於95年2 月24日以夫妻贈與為登記原因之方式，將原
    登記於姚曼菁名下之系爭房地，無償移轉登記予被告乙○○
    名下，係故意以背於善良風俗之方法，加損害於原告等語，
    雖為被告乙○○所否認，惟查，被告乙○○自認其與配偶姚
    曼菁於94年1 月5 日及94年3 月1 日向遠東商銀分別借貸15
    0 萬元及200 萬元，交由姚曼菁還給原告（見被告答辯(三)狀
    第7 頁），足見被告乙○○確知悉配偶姚曼菁對外有積欠鉅
    額債務，否則豈可能須向銀行貸款數百萬元？又被告乙○○
    豈可能未向配偶追問查明借貸數佰萬元之目的？即輕言擔任
    共同借款人，而揹負數佰萬元之借貸責任？足見被告乙○○
    於94年間即早已知悉姚曼菁對外有積欠鉅額債務之事實。其
    次，原告於95年3 月間即開始調查姚曼菁侵占原告公司財產
    乙事，此有原告所提內部查核報告影本1 份可憑（見本院卷
    一第259 至278 頁），姚曼菁並於95年3 月間離職，而原登
    記於姚曼菁名下僅有之系爭房地旋即於95年3 月8 日移轉登
    記於被告乙○○名下，依上各情，堪認原告主張被告乙○○
    係為協助姚曼菁脫產，使原告對姚曼菁之債權無法實現，而
    將姚曼菁名下僅有之系爭房地以夫妻贈與為原因移轉登記於
    自己名下，被告乙○○顯係故意以上開背於善良風俗之方法
    ，侵害原告對姚曼菁之債權，乃可憑採。
  四至於原告另稱被告乙○○為避免系爭房地遭前案法院撤銷贈
    與後將回復於姚曼菁名下，為避免原告對於姚曼菁所有系爭
    房地之追償，被告乙○○竟故意拒不清償對遠東商銀之債務
    ，致系爭房地遭遠東商銀聲請法院拍賣拍定予第三人，是被
    告乙○○故意不清償對於遠東商銀之貸款債務，屬故意侵害
    原告對於姚曼菁之債權乙節，查被告乙○○固資力豐厚，名
    下財產總額達2,000 餘萬元（見本院卷一第47至56頁），然
    被告乙○○是否願意清償其對抵押權人遠東商銀之欠款，乃
    屬其自由處分財產之範疇，尚難謂其拒不清償所積欠遠東商
    銀之款項即係以背於善良風俗之方法加損害於原告，故原告
    該部分之主張，尚無可取。
  五基上，原告基於民法第184 條第1 項後段規定，請求被告乙○○負損害賠償責任，洵為正當。
  六至於被告乙○○主張對姚曼菁至少有300 萬元債權存在而主
    張抵銷乙節，係以「如鈞院認原告主張不當得利請求權成立
    」為其主張抵銷之條件（見本院卷一第325 頁之被告答辯(六)
    狀）。本院係認原告基於侵權行為法律關係請求為有理由，
    非基於不當得利法律關係而認定，且依民法第339 條：「因
    故意侵權行為而負擔之債，其債務人不得主張抵銷。」規定
    ，被告乙○○亦不得主張抵銷。本院既非依不當得利法律關
    係認定原告對被告乙○○之請求為有理由，故自無庸審究被
    告乙○○上開抵銷之抗辯。
捌、關於原告所得請求被告乙○○負侵權行為損害賠償之範圍如
    何乙節。查，系爭房地因共同借款人即被告乙○○與訴外人
    姚曼菁未繼續清償遠東商銀貸款，經抵押權人遠東商業銀行
    向本院執行處以96年執字第57771 號拍賣抵押物執行事件聲
    請拍賣，並於97年2 月18日拍定予第三人，拍賣得款12,001
    ,000 元 ，扣除增值稅、房屋稅、執行費及遠東商銀分配款
    後，拍賣餘款為5,315,465 元等情，為被告所不爭，並經本
    院調取上開強制執行案卷查閱屬實，有分配表附於該執行卷
    內可稽。而前案撤銷詐害債權之訴（形成之訴）確定時，已
    確定系爭房地回歸真正所有權人姚曼菁之財產，屬於民法第
    759 條：「因繼承、強制執行、公用徵收或法院之判決，於
    登記前已取得不動產物權者，非經登記，不得處分其物權。
    」情形，是姚曼菁於前案判決確定時已取得所有權，雖然登
    記名義人仍為被告乙○○，惟系爭房地實為姚曼菁所有，僅
    係非經登記不得處分其物權，故執行法院拍賣系爭房地所得
    價款，扣除增值稅、房屋稅、執行費及優先受償之抵押債權
    遠東商業銀行分配款後之拍賣餘款5,315,465 元，應歸姚曼
    菁所有。然因系爭不動產已拍定予第三人，該拍定之第三人
    為善意取得，致前案確定判決判命被告乙○○應塗銷上開移
    轉登記以回復姚曼菁名下之判決已無法執行，致原告無法就
    系爭房地於辦理回復登記於姚曼菁名下後予以求償，是原告
    主張其受損害之範圍即為系爭房地拍賣所得價款，扣除增值
    稅、房屋稅、執行費及優先受償之抵押債權遠東商業銀行分
    配款後之拍賣餘款5,315,465 元等語，乃為可採。故原告請
    求被告乙○○賠償5,315,465 元，洵為有據。
玖、另原告主張被告甲○○○明知前開事實，且明知渠與被告乙○○間並無任何債權債務關係存在，竟與被告乙○○為通謀
    虛偽意思表示，共同製作虛偽債權6,123,000 元，而於系爭
    房地於拍定後之97年3 月6 日由被告甲○○○持以向執行法
    院聲明參與分配，以上開背於善良風俗之方法，與被告乙○○共同侵害原告之權益，執行法院據其聲請製作分配表，被
    告甲○○○將分得分配款2,315,464 元，妨礙原告之前開債
    權，故被告甲○○○就分配款2,315,464 元部分，應與被告
    乙○○負共同侵權行為連帶損害賠償之責等語，為被告否認
    ，並以上開情詞置辯。查：
  一原告上開主張，經其聲請本院調取被告乙○○之96年間財產
    資料顯示，被告乙○○於96年間名下有位於台北市○○區○○街69號1 至5 樓房屋及所坐落土地乙棟，並有20多檔上市
    股票，價值不菲，財產總額達2,000 餘萬元，此有被告乙○○之稅務電子閘門財產所得調件明細表1 份在卷可稽（見本
    院卷一第47至56頁），縱被告乙○○有向被告甲○○○借款
    之需求，然依其上開雄厚資力，且持有多檔高價之上市股票
    ，顯然並無任何變現之困難，當非無資力清償。
  二至於被告甲○○○辯稱被告乙○○分別於92年12月25日借貸
    90萬元、93年3 月30日借貸80萬元、93年5 月21日借貸60萬
    元、93年7 月27日借貸70萬元、93年11月3 日借貸90萬元、
    93年12月30日借貸88萬元、94年1 月3 日借貸56萬元、94年
    3 月3 日借貸783,000 元等語，並提出被告乙○○、甲○○○之存摺明細影本各1 件，然觀諸上開存摺明細內容，被告
    甲○○○之存摺內固有於92年12月25日提領90萬元、93年3
    月30日提領80萬元、93年5 月21日提領60萬元、93年7 月27
    日提領70萬元、93年11月3 日提領90萬元、93年12月30日提
    領88萬元、94年1 月3 日提領56萬元、94年3 月3 日提領78
    3,000 元之情（見本院卷一第98至101 頁），然此僅得證明
    被告甲○○○有上開提領款項之交易紀錄，無法證明該等款
    項提領後之流向，亦無從證明被告乙○○與甲○○○間確有
    金錢借貸關係之事實。
  三被告甲○○○明知其與被告乙○○間無上開金錢借貸關係存
    在，竟分別於97年1 月30日及同年1 月31日以上開存摺提領
    紀錄為據，向台灣台北地方法院聲請對被告乙○○核發支付
    命令，台灣台北地方法院據以核發該院97年度促字第3883號
    及97年度促字第3991號支付命令，業據本院調取台灣台北地
    方法院上開支付命令卷2 宗查閱屬實。然原告與被告乙○○
    間前案撤銷詐害行為訴訟第二審程序即台灣高等法院96年度
    上字第533 號事件於97年1 月15日言詞辯論終結，當日宣示
    定於97年2 月5 日宣判，且被告乙○○明知系爭房地即將定
    於97年2 月18日行拍賣程序，而被告乙○○明知前案第一審
    判決業已認定被告乙○○與被告甲○○○間之上開存摺明細
    交易記錄無從認定渠等間確有金錢借貸契約而敗訴，被告甲○○○亦明知執行法院所拍賣之系爭房地之真正所有權人為
    姚曼菁，並非被告乙○○，而姚曼菁並未積欠渠款項等情，
    被告乙○○、甲○○○2 人竟於前案第二審程序言詞辯論後
    、宣判期間前，以上開被告甲○○○之存摺提領紀錄為據，
    向台灣台北地方法院聲請支付命令，被告2 人顯係恐系爭房
    地回復登記於姚曼菁名下而遭原告追償，而向台灣台北地方
    法院聲請核發對被告乙○○之支付命令，顯係為損害原告對
    於姚曼菁之債權，通謀虛偽意思表示共同製造上開虛偽債權
    ，故原告主張被告2 人係以共同以背於善良風俗之方法，而
    加損害於原告對姚曼菁之債權，致原告之債權無法實現，為
    共同侵權行為，請求被告2 人負連帶賠償責任，洵為有據。
    且系爭房地為姚曼菁所有，已如前述，拍賣所得款項即為系
    爭房地之代替物，應歸姚曼菁所有，而姚曼菁並非被告甲○○○之債務人，被告甲○○○與被告乙○○上開共同侵權行
    為，致被告甲○○○獲得分配款2,315,464 元，此有本院96
    年度執字第57771 號分配表可參，是原告主張該款項即為其
    因被告2 人之共同侵權行為而無法就姚曼菁所有之系爭房地
    受償之損害，乃為正當。本院96年度執字第57771 號強制執
    行事件之執行債務人為姚曼菁及乙○○2 人，並非僅有被告
    乙○○1 人，有本院96年度執字第57771 號分配表足佐，被
    告甲○○○辯稱上開執行事件之執行債務人為被告乙○○，
    並非姚曼菁云云，尚非可採。又被告甲○○○明知系爭房地
    實際上為姚曼菁所有，非被告乙○○所有，而姚曼菁並未積
    欠渠款項，被告甲○○○不得就姚曼菁所有之系爭房地為強
    制執行或參與分配，然竟持其與被告乙○○共同通謀虛偽意
    思表示製作之債權而參與分配，且依執行法院製作之分配表
    被告甲○○○亦將獲得分配款2,315,46 4元，致原告除假扣
    押債權300 萬元外之其餘債權金額未能就姚曼菁所有之系爭
    房地追償。被告甲○○○辯稱伊係於拍定後才提出參與分配
    ，亦僅能就分配餘額之2,315,464 元參與分配，並不影響原
    告之假扣押債權300 萬元分配額，故原告未因此受損云云，
    要無可取。
拾、綜上，原告先位之訴基於民法第184 條第1 項後段規定，請
    求被告乙○○應給付原告5,315,464 元及自起訴狀繕本送達
    翌日即97年8 月5 日起至清償日止，按年息5%計算之法定遲
    延利息，暨原告依民法第185 條共同侵權行為法律關係，請
    求被告甲○○○就上開5,315,464 元金額中之2,315,464 元
    及自起訴狀繕本送達翌日即97年8 月5 日起至清償日止，按
    年息5%計算之法定遲延利息部分，應與被告乙○○負連帶賠
    償之責，為有理由，應予准許。原告先位之訴，依侵權行為
    法律關係請求既有理由，其先位之訴中關於依不當得利、債
    務不履行法律關係所為之備位主張，暨其備位之訴部分，即
    無論斷之必要。
拾壹、兩造陳明願供擔保請為宣告假執行或免為假執行，經核均
      與規定相符，爰分別酌定相當之擔保金額予以宣告。
拾貳、因本案事證已臻明確，兩造其餘主張陳述、攻擊防禦方法
      及所提之證據，經審酌後認於本判決結果不生影響，爰不
      一一論述，附此敘明。
拾參、結論：原告先位之訴為有理由，依民事訴訟法第78條、第
      85條第1 項但書、第2 項、第390 條第2 項、第392 條，
      判決如主文。
中    華    民    國    98    年    7     月    30    日
                  民事第一庭    法  官  陳翠琪
以上正本係照原本作成
如對本判決上訴，須於判決送達後20日內向本院提出上訴狀
中    華    民    國    98    年    7     月    31    日
                                書記官  簡曉君


司法院資訊處製作；財團法人民間司法改革基金會備份。
